最高法院刑事判決　　　　　　　　　　　　　　　九十一年度台上字第六五六六號
　　上訴人　台灣高等法院高雄分院檢察署檢察官
　　被　告　甲○○
右上訴人因被告強盜案件，不服台灣高等法院高雄分院中華民國八十九年七月七日第
二審更審判決（八十九年度上更(二)字第一二九號，起訴案號：台灣高雄地方法院檢察
署八十五年度偵字第一一六九四號），提起上訴，本院判決如左：
    主  文
上訴駁回。
    理  由
按刑事訴訟法第三百七十七條規定，上訴於第三審法院，非以判決違背法令為理由，
不得為之。是提起第三審上訴，應以原判決違背法令為理由，係屬法定要件。如果上
訴理由狀並未依據卷內訴訟資料，具體指摘原判決不適用何種法則或如何適用不當，
或所指摘原判決違法情事，顯與法律規定得為第三審上訴理由之違法情形，不相適合
時，均應認其上訴為違背法律上之程式，予以駁回。本件檢察官上訴意旨略稱：(一)被
告甲○○於案發前係坐於告訴人方其遠所駕駛之計程車後座，且警員吳再輝據報前往
處理時，亦發現電擊棒掉落在後座踏板上，則扣案之麻繩、電擊棒，顯係被告攜帶上
車。倘依被告所言，係方其遠先持電擊棒攻擊被告之頭部，被告始反擊；但計程車內
空間狹小，方其遠既存心攻擊被告，被告不可能輕易反擊，並將方其遠之電擊棒打落
。又方其遠受傷之部位，計有：左耳擦傷、頸部紅腫、腹部擦傷、左腰部紅腫各一處
、前胸擦傷四處。如依被告所言，係先遭方其遠攻擊，始予反擊，則方其遠當無多處
受傷之理；故應以方其遠在警訊時所述，被告趁其打瞌睡時下手攻擊，較為合理。況
扣案之電擊棒，亦可裝入被告之麵包袋內，足證該電擊棒係被告攜帶上車。(二)被告雖
辯稱搭乘方其遠之計程車，欲前往高雄市○○路（諒係高雄縣鳥松鄉○○路之誤）向
綽號「小琪」者索債，但不知其真實姓名，已不合常理；又被告自己亦有車輛，竟置
而不用，另搭乘方其遠之計程車，謂無不法之意圖，孰能置信。(三)汽車監理機關及警
察機關對於計程車之管理甚為嚴密，被告縱予強取，亦不易脫手；足證被告有強取計
程車以外財物之犯意。(四)方其遠已供稱，當日用餐時，被告購買二個便當，將其中一
個請伊食用，足見二人關係良好，若被告無其他目的，亦不可能無故毆打方其遠。原
判決認為被告係無故毆打方其遠，違背經驗法則云云。
惟查：(一)原判決撤銷第一審諭知被告無罪之判決，改判論處被告傷害罪刑，並說明被
訴強盜部分不另為無罪之諭知。關於強盜部分，係以公訴意旨以：「被告甲○○意圖
為自己不法之所有，預先藏放麻繩、電擊棒、手套、藥布等作案工具於身上，先於（
民國）八十五年五月十四日下午五時許在高雄市○○路、尚義街口搭乘方其遠所駕Ｙ
Ｑ｜五二九號計程車，佯稱欲往澄清湖附近訪友，迨至目的地後又改稱往鳳山市五甲
社區附近，嗣於同日下午八時三十分許在高雄縣鳳山市○○○路四五一號前，趁方其
遠不備之際，持預藏之麻繩自後勒住坐於駕駛座上之方其遠脖子，將其拖往後座，復
持電擊棒擊打方其遠之胸部，致方其遠因疼痛不堪而奮力逃離車外，被告隨即自車後
座跳至駕駛座欲將前開車輛駛走，因為方其遠乘機將車鑰匙拔下致未得手，適有警員
巡邏經過而當場查獲」，因認被告涉有懲治盜匪條例第五條第一項第一款、第二項之
罪嫌云云，無非以方其遠在警訊時之指訴，並有麻繩一條、電擊棒一支、手套一只、
藥膏一片扣案可稽，為其論據。惟訊據被告始終堅決否認有強盜之行為，並辯稱：當
天搭乘方其遠駕駛之計程車，欲找綽號「小琪」之女子索債，伊手上帶有勞力士金錶
，且身上有現金新台幣（下同）一萬多元，行車途中用餐時，曾拿麵包及購買便當與
方其遠一起食用，於計程車爆胎時，亦拿出錢要付賬，因方其遠已自行支付而作罷。
嗣伊在後座假寐時，不知何故突遭方其遠持電擊棒攻擊，伊始予以反擊，並將電擊棒
擊落，致雙方均有受傷，並無強取計程車之意思。又發生衝突之前，方其遠曾經下車
至一百公尺外之鳳農菜市場打電話，倘有不法取得計程車之意思，自可從容駕車離
去，亦無須強取，且扣案之電擊棒等物，並非其所有。嗣警察前來時，伊係被方其遠
關在計程車內等語。原審經審理結果以：(1)被告於八十五年五月十四日下午五時許，
搭乘方其遠所駕駛之計程車，欲往高雄縣鳥松鄉○○路向「小琪」索債，因久候一小
時餘未遇「小琪」，乃於同日晚上七時許轉往鳳山市○○○路與國泰路附近繼續尋找
，其間被告曾下車購買二個便當，與方其遠一起食用；方其遠於用餐完畢後，亦曾下
車（車鑰匙留於車內）至一百公尺外之鳳農菜市場打電話回家，留被告在車內等候
；而方其遠當天之營業收入約僅二千餘元，於支付更換輪胎款後，僅餘一千餘元等情
，業據方其遠於偵審中供述明確，其相關位置並經第一審法院至現場勘驗無訛，有勘
驗筆錄、現場圖、照片等在卷可資證明。另被告辯稱，於案發當日帶有勞力士金錶及
現金一萬多元，嗣經原審向台灣高雄看守所查證結果，被告於入所時之「物品及金錢
保管分戶卡」確實載有：手錶、呼叫器各一個，及現金一萬三千七百十二元等物，有
該分戶卡影本附卷可憑。倘被告有不法取得該計程車之意思，自可於偏僻之處下手；
或利用方其遠下車至一百公尺外打電話之際，從容將車輛開走，斷無於繁榮之路口，
待對方返回車內，再施用暴力，大費周章強取之理。又該計程車已有二年多車齡，且
當時方其遠身上僅有一千餘元，亦據方其遠供明在卷。而當時被告既帶有勞力士金錶
及現金一萬三千餘元，亦無為一輛價值不多之中古車及一千餘元，耗費三個多小時繞
行後，再於繁榮之路口下手強取之必要，自不得僅憑方其遠單方之指訴，即認定被告
有強盜之行為。(2)被告始終否認扣案之麻繩、電擊棒、手套、藥膏等物屬於伊所有，
且辯稱：伊上車時，僅攜帶一個塑膠袋裝有二個麵包而已，別無他物。方其遠亦供稱
，被告上車時，祇帶一個塑膠袋。嗣經第一審及原審法院調閱扣案之證物勘驗結果，
確實有一個「立佳西點麵包供應中心」之小型「透明」塑膠袋，長約二十公分、寬約
十八公分，而扣案之電擊棒長約二十三公分，倘將上開證物均置入該塑膠袋內，因容
量有限，且其透明度清晰可見，物品外露之情形，顯而易見。但方其遠並未發現，被
告有攜帶電擊棒等物上車。況方其遠亦承認，被告於行車途中確曾請其吃麵包，依其
情形，並無從證明被告有攜帶電擊棒等物上車。此外復查無其他積極事證，足資證明
被告有公訴人所指之強盜未遂行為；惟雙方發生衝突時，被告有將方其遠打傷（此部
分業經告訴及起訴），爰撤銷第一審諭知被告無罪之判決，改判論處被告傷害罪刑，
並說明被訴強盜未遂部分不另為無罪之諭知，已詳細說明其取捨證據及得心證之理由
。(二)本院為法律審，無從審酌新事實。本件依檢察官起訴之事實，係指被告欲強取方
其遠之計程車，而涉嫌強盜未遂（見偵查卷第十一頁起訴書）；嗣於審判中仍為相同
之論告，並不曾言及被告另有強取其他財物之犯意。本案待上訴第三審時始另行主張
：汽車監理機關及警察機關對於計程車之管理甚為嚴密，被告縱予強取，亦不易脫手
，足證被告有強取計程車以外財物之犯意云云，並非依據卷內資料執為指摘。至於其
餘之爭辯，則屬單純事實之爭執，均非適法之第三審上訴理由。檢察官上訴意旨，徒
憑己見，就原判決已說明事項或屬原審採證認事職權之適法行使，任意指摘為違法，
顯與法律規定得為第三審上訴理由之違法情形，不相適合，其上訴違背法律上之程式
，應予駁回。又裁判上一罪案件之重罪得提起第三審上訴，其輕罪部分雖不得上訴，
依審判不可分原則，第三審法院亦應併予審判，但以重罪部分之上訴合法為前提，如
該上訴為不合法，第三審法院既應從程序上予以駁回，而無從為實體上判決，對於輕
罪部分自無從適用審判不可分原則，併為實體上審判（本院七十六年臺上字第二二○
二號判例參照）。按刑事訴訟法第三百七十六條所列各罪之案件，經第二審判決者，
不得上訴於第三審法院，法有明文。原判決認定被告之傷害行為，係犯刑法第二百七
十七條第一項之罪（並說明被訴強盜未遂部分，因檢察官按裁判上一罪起訴，故不另
為無罪之諭知）。而傷害罪，核屬刑事訴訟法第三百七十六條第一款之案件，依上開
說明，既經第二審判決，自不得上訴於第三審法院。本件被訴強盜未遂部分之上訴為
不合法，應從程序上駁回，已如前述，則對於輕罪之傷害部分，自無從併為實體上審
判，應併予駁回。
據上論結，應依刑事訴訟法第三百九十五條前段，判決如主文。
中      華      民      國    九十一    年     十一     月    二十一    日
                              最高法院刑事第十一庭
                                  審判長法官  呂  潮  澤
                                        法官  白  文  漳
                                        法官  陳  世  雄
                                        法官  孫  增  同
                                        法官  林  開  任
      右正本證明與原本無異
                                              書  記  官
中      華      民      國    九十一    年     十一     月    二十六    日
